【裁判字號】    97,上訴,1789
【裁判日期】    970618
【裁判案由】    誣告
【裁判全文】
臺灣高等法院刑事判決                97年度上訴字第1789號
上  訴  人  臺灣板橋地方法院檢察署檢察官
上  訴  人
即  被  告  甲○○
上列上訴人因被告誣告案件，不服臺灣板橋地方法院96年度訴字
第4273號，中華民國97年2 月19日第一審判決（起訴案號：臺灣
板橋地方法院檢察署96年度偵字第21954 號），提起上訴，本院
判決如下：
    主  文
上訴駁回。
    事  實
一、甲○○與乙○○原係台北縣三峽國民小學之同事，並分別擔
    任教師、人事管理員職務，緣乙○○明知其承辦有關公教人
    員生活津貼中之父母喪葬補助事項，依據臺北縣政府生活津
    貼申請標準作業程序及公教人員婚喪生育補助表等規定，需
    以公務員之父母死亡為請領前提，且必須繳驗戶口名簿、除
    戶戶籍謄本、死亡證明書等證明文件，惟因甲○○早於民國
    （下同）87年6 月間即以其母親林丁酴醾病危為由（林丁酴
    醾後於87年8月2日死亡）告知乙○○欲先請喪假，乙○○因
    而得知上開情事，詎乙○○雖悉林母當時尚未死亡，甲○○
    不得請領公教人員生活津貼喪葬費補助，竟因自己財務窘況
    ，亟思向甲○○借得前揭款項使用，即告知甲○○可於其母
    過世前即先申領前開補助款，見甲○○不置可否，乙○○即
    基於為甲○○不法所有之意圖，利用其承辦三峽國小教職員
    申請生活津貼喪葬費補助之職務上之機會，於87年6 月17日
    ，在三峽國小內，以甲○○名義填寫87年度公教人員生活津
    貼申請表（下稱申請表，惟其上並未書寫甲○○之署押、亦
    未蓋用甲○○之印章），並勾選事由為「喪葬費補助費」、
    並檢附證件「死亡診斷書及關係證明文件」（惟事實上申請
    時並未檢附此等文件），並於請求補助金額欄記載「月支薪
    俸額四一, 七○○元，補助伍個月薪俸額。新臺幣貳拾萬捌
    仟伍佰元」、於領款欄則記載「茲領到眷喪補助費新臺幣貳
    拾萬捌仟伍佰元」等事項，用以表示甲○○之母親林丁酴醾
    因已於87年6 月17日前死亡，申請87年公教人員喪葬補助費
    之生活津貼新臺幣（下同）208,500 元，並明知甲○○上開
    申請喪葬費生活津貼補助之事係屬虛偽，竟將該不實之教師
    甲○○申請「眷喪」補助事項，登載於其職務上所掌之請領
    公教人員生活津貼清冊（此部分亦未書寫甲○○之署押、亦
    未蓋用甲○○之印章）之公文書上，且於申請表主管單位簽
    核欄中之「人事單位」項下以及清冊「經辦人」欄以及「主
    管人事人員」欄處用印，逐級呈報，而行使該登載不實之清
    冊（公文書），經不知情之會計員陳秋華（主計單位）、校
    長梁坑（均經檢察官為不起訴處分）分別蓋用職務章以簽認
    、批示（惟陳秋華、梁坑均疏未發現甲○○並未簽名、用印
    於其上），再由三峽國小會計人員持向臺北縣政府申請核發
    補助費，經臺北縣政府誤認甲○○確因其母親林丁酴醾已死
    亡，而於87年6 月17日提出87年公教人員生活津貼喪葬補助
    費之申請，核准撥款並將票據號碼0000000號、發票日87年6
    月18日、票面金額208,500 元、受款人甲○○、付款行庫為
    台北縣三峽鎮農會（下稱三峽鎮農會）之支票1 紙，寄交三
    峽國小之出納人員，並由不知情之該出納人員於付款憑單之
    受款人欄代簽甲○○姓名，並層轉校長梁坑核示以領取該支
    票後，轉託乙○○交予甲○○，乙○○遂以上開方式，利用
    職務上之機會，而詐取前述公教人員生活津貼喪葬補助費（
    乙○○貪污等部分另案審理中）；嗣乙○○於87年6 月19日
    13時許，持上開支票與甲○○相約於三峽國小大門見面，告
    以臺北縣政府已核發該筆喪葬補助費，並表明欲向甲○○商
    借用該筆費用，經徵得甲○○之應允且於三峽鎮農會存款憑
    條及取款憑條（下稱系爭存取款憑條）之戶名欄親簽其姓名
    各1 式以及填載存取款日期、帳戶、金額，復在取款憑條蓋
    用其帳戶之印鑑印文1 枚、填寫取款密碼，以完成系爭存、
    取款條之記載，再於該支票背面蓋用「甲○○」之印文1 枚
    以為票據背書，再由乙○○於同日15時8 分許持該支票、存
    取款憑條、存摺至臺北縣三峽鎮農會，提示支票，並將支票
    存入甲○○於三峽鎮農會所申設之000000000000號帳戶以如
    數兌領，復於同日15時9 分許自上開帳戶提領其中之20萬元
    。
二、嗣後甲○○嗣因不滿乙○○未清償前開款項，雖明知其於87
    年6 月19日，將上揭喪葬補助費其中之20萬元借予乙○○，
    並由其本人蓋印於系爭支票，且於系爭存提款憑條上親自簽
    名，再將系爭支票及存、提款憑條連同其所有三峽鎮農會存
    摺一併交予乙○○，供乙○○提示支票後，據以提領其中20
    萬元等上情，竟意圖使乙○○受刑事處分，於92年5月6日，
    虛構乙○○未經其授權，即冒用其名義製作系爭存、提款憑
    條，並於系爭支票盜蓋其印文，進而冒領該支票票款之不實
    情事，具狀向臺灣板橋地方法院檢察署檢察官提出告訴，誣
    指乙○○涉有行使偽造私文書、詐欺取財等罪嫌，經該署檢
    察官以94年度偵緝字第35號對乙○○提起公訴，由臺灣板橋
    地方法院以94年度訴字第1568號審理後，始查悉上情。
三、案經臺灣板橋地方法院檢察署檢察官自動檢舉偵查起訴。
    理    由
一、本案以下所引用之證據，檢察官、被告迄於言詞辯論終結前
    均未聲明異議，本院審酌該等證據作成之情況，認為均適於
    作為本件認定事實之依據，且依刑事訴訟法第159條之5 第2
    項之規定，均有證據能力，合先敘明。
二、訊據上訴人即被告甲○○矢口否認誣告事實，辯稱：當時伊
    人在醫院，並未同意乙○○幫伊領錢云云。惟查：
  (一)上揭事實，業據被告於原審及本院準備程序中坦承不諱（見
    原審卷第39、45頁，本院卷第25頁背面），核與被害人乙○
    ○於原審供陳：事實上是甲○○拿存摺、存款條、取款條、
    支票讓我去領的，甲○○說他母親病危，並已帶回家了，他
    的親屬都已經上來台北了，所以我才幫甲○○填寫申請表，
    因為學校老師申請相關表格通常都是我幫忙代填，他們只是
    來蓋章、簽名等語相符（見94蒞字第13632 號卷第58、79頁
    ），且被告亦自承有將其存摺密碼告訴乙○○（見同上卷第
    65、66頁），茍單純匯款至被告帳戶，核無告知帳戶密碼之
    必要，顯見被告有將其帳戶借予乙○○使用而提存款項。
  (二)再告訴人於原審94年度訴字第1568號案件審理中自承為其親
    自簽名認可之借款清單上「甲○○」之字樣，經鑑定結果認
    與系爭存、取款憑條上「戶名」或「存戶簽章」上之簽署之
    「甲○○」字樣，二者之「甲○○」其結構佈局、態勢神韻
    等筆畫特徵均相同，亦有法務部調查局95年3 月24日調科貳
    字第09500128550號、同年7 月25日調科貳字第09500333700
    號鑑定通知書在卷可考（見94年度蒞字第13632 號卷第第33
    至35、51至53頁）。此外，並有臺灣板橋地方法院檢察署92
    年度發查字第2037號偵查卷附之被告具名指稱乙○○涉犯行
    使偽造私文書、詐欺取財等罪嫌之刑事訴訟狀、被告於94年
    度訴字第1568號審理中證稱系爭提款憑單上之簽名似乎係其
    所簽等語（見同上蒞字卷第47、65頁），及系爭支票、存提
    款憑條等在卷可稽，俱徵被告上開自白，與事實相符，可以
    採信。
  (三)被告雖辯稱當時渠在醫院，未同意乙○○幫渠領款云云，然
    查，被告之母係於87年6 月15日辦理出院，已據被告於原審
    94年訴字第1568號偽造文書一案中供明在卷（見同上蒞字卷
    第69頁），而告訴人乙○○取得系爭支票、被告帳戶密碼係
    在87年6 月19日已如上述，足見被告上開所辯要非事實而不
    足採。至被告請求傳喚三峽農會信用部主任、函查三峽國小
    87年畢業典禮日期、調閱板橋地院陳明偉開庭錄音帶，均未
    依法述明待證事實，與法不合，且與案情無關，自無調查之
    必要。
  (四)綜上所述，本件被告有誣指乙○○偽造文書、詐欺取財之事
    證明確，其犯行堪以認定，應依法論科。
三、核被告所為，係犯刑法第169條第1項之誣告罪；被告於所誣
    告之行使偽造私文書案件裁判確定前自白，應依刑法第 172
    條之規定減輕其刑。原審以被告所為事證明確，犯行可以認
    定，適用刑法第169條第1 項、第172條之規定，審酌被告捏
    造不實（指被告誣指乙○○行使偽造系爭存、提款憑條部分
    ），向公務員誣指犯罪，浪費司法資源，應予非難，及被誣
    告之乙○○所受損害非微，然被告犯後於原審坦承犯行，態
    度尚無不良，暨其犯罪之動機、目的、手段、智識程度等一
    切情狀，並參酌乙○○之意見等情狀，量處有期徒刑三月，
    並以本件犯罪在96年4 月24日以前，復無中華民國96年罪犯
    減刑條例所列不予減刑之情形，依同條例第2條第1項第3 款
    之規定，就上開宣告刑減其二分之一之刑期為有期徒刑一月
    又十五日，經核其認事用法均無違誤，所量之刑，尚稱允適
    ，亦無失之過重或過輕之情。被告上訴意旨，否認犯行，並
    請求緩刑，非有理由，而檢察官循告訴人之請求而上訴，以
    原審量刑偏輕為由，指摘原判決不當，然原審量刑時已審酌
    告訴人之意見，業據於原判決詳述，而被告所犯情節，所處
    上開刑度，並無偏輕，其上訴亦無理由。本件上訴均無理由
    ，應予駁回。
據上論斷，應依刑事訴訟法第368條，判決如主文。
本案經檢察官張啟彬到庭執行職務。
中    華    民    國    97    年    6     月    18    日
                  刑事第十庭    審判長法  官 楊炳禎
                                      法  官 陳博志
                                      法  官 李春地
以上正本證明與原本無異。
如不服本判決，應於收受送達後十日內向本院提出上訴書狀，其
未敘述上訴之理由者並得於提起上訴後十日內向本院補提理由書
（均須按他造當事人之人數附繕本）。
                                      書記官 蘇秋
中    華    民    國    97    年    6     月    18    日
附錄：本案論罪科刑法條全文
刑法第169條第1項
意圖他人受刑事或懲戒處分，向該管公務員誣告者，處7 年以下
有期徒刑。


司法院資訊處製作；財團法人民間司法改革基金會備份。
